最高法院刑事判決　　　　　　九十六年度台上字第三九一一號
上　訴　人　甲○○
選任辯護人　劉　楷律師
　　　　　　陳煥生律師
　　　　　　賴玉山律師
上　訴　人　丙○○
選任辯護人　郭啟榮律師
上　訴　人　乙○○
上列上訴人等因貪污案件，不服台灣高等法院中華民國九十五年
四月十四日第二審更審判決（九十二年度上更(一)字第五三０號，
起訴案號：台灣板橋地方法院檢察署八十九年度偵字第二二四四
五號），提起上訴，本院判決如下：
    主  文
原判決撤銷，發回台灣高等法院。
    理  由
本件原判決撤銷第一審所為科刑之判決，比較行為時及裁判時法
律，適用最有利於上訴人等三人之規定，改判依牽連犯，從一重
均論處上訴人等三人共同依據法令從事公務之人員，對於監督之
事務，直接圖利罪刑。固非無見。
惟查：（一）、有罪判決所載之事實及理由，暨判決理由間之說
明，前後均須互相一致，復須與卷內之證據資料相適合，否則即
屬判決理由矛盾之違法，自足構成撤銷之原因。原判決事實認定
上訴人等三人共同經營廢土場獲取之利益為甲○○部分新台幣（
下同）一千零「十萬」六千三百元、丙○○一百四十四萬四千一
百元、乙○○七百萬元，共計一千八百五十五萬零四百元，並以
之為上訴人等三人共同圖利所得之財物而於主文諭知連帶沒收追
繳；然其理由（五）─(1)所列載扣案之上開廢土場經營期間帳冊
第三十八至六十頁關於甲○○所得利益，倘若無誤，則合計似應
為一千零「十三」萬六千三百元，而非原判決所記載之上揭金額
，致與其主文之諭知、事實之認定均不相一致，而有判決理由矛
盾之違法。（二）、原判決認定上訴人等三人未經申請開發許可
及領得填方工程雜項執照，即於其事實欄所示坐落台北縣林口鄉
○○段中湖小段第一一六號等二十一筆土地上，經營廢土場，供
人傾倒廢土，收取費用，係違背法令圖利之行為，無非以包括上
開土地所在之台北縣林口鄉全鄉土地均為山坡地，山坡地之整地
如涉及建築行為或棄土場填埋完成後之再利用計劃係作為建築使
用者，應申請核發開發許可及雜項執照，未涉及建築行為者則免
之，業據內政部函示甚明；而上開二十一筆土地原由起造人元鼎
營造有限公司（下稱元鼎公司）委請林志君建築師事務所於民國
八十四年十月十二日向住都局申請回填土方之雜項執照，然經辦
單位於勘察土地期間，發現該等土地因上訴人等經營棄土場擅自
傾倒廢土遭取締，乃不予審議，形同駁回申請，嗣林三聖復於八
十六年間再委託力工工程有限公司（下稱力工公司），為能儘速
回填土方，回復地貌，改依「台北縣廢磚場、廢魚池等凹地申請
營建工程剩餘土石方回填恢復地貌申請作業程序」之規定，申請
單純回填營建剩餘土石，不涉及建築行為，台北縣政府乃函覆毋
須申請許可及雜項執照。是元鼎公司與力工公司申請之案件，係
分屬性質不同之申請案件。上訴人等共同基於經營棄土場牟利之
犯意聯絡，於八十五年一月間，藉陳文福之名義，與林三聖簽訂
協議所再承攬之填方工程，係元鼎公司提出之申請案，並非力工
公司之申請案，自須申請開發許可及雜項執照，該協議亦明定上
訴人等須待雜項執照核發後始能回填土方，此為上訴人等所明知
，但彼等均故意違約等情，為其主要論據。然上訴人等藉陳文福
名義與林三聖簽訂之上開協議，固係再承攬元鼎公司原已提出申
請許可及雜項執照之土方回填工程，但依原判決認定之事實，上
訴人等簽訂該協議，既係出於在該土地上經營棄土場供人傾倒廢
棄物之意圖，本非為建築之目的，而實際上，上訴人等於該等土
地填土整地後，亦確經營棄土場，並未供作建築，此是否屬上開
內政部函示所指未涉及建築行為，免申請開發許可及雜項執照之
情形？又證人即台北縣政府工務局人員高光政、于紀民及陳志隆
於原審更審審理時，對辯護人所詰問不須申請許可及執照之整地
行為，若日後有建築之需時，是否得補行申請雜項執照一節，均
表示俟請示所屬上級後再以公文答覆（上更一卷二第二七四、二
七五頁）。苟於整地後，有建築之需時，仍可提出申請，則是否
可不問整地之目的為何，即逕行整地，俟日後供建築時再行申請
許可與執照？上揭疑慮，均攸關上訴人等三人本件圖利犯行存否
之認定，辯護人於原審亦屢次聲請調查，原審未加調查辨明，復
未於判決內敘明不予調查之理由，殊嫌率斷，而有證據調查職責
未盡及判決理由不備之違背法令。（三）、水土保持法第三十三
條第三項前段規定之未依法擬具水土保持計畫「致生」水土流失
罪，須水土流失之結果，係由於未依法擬具水土保持計畫之行為
所造成，亦即二者間有相當因果關係，始足當之。而行政院農業
委員會（下稱農委會）八十五年十一月四日八五農林字第八五一
五二五六０Ａ號函，固以有水土保持法施行細則第三十五條第一
項第一款至第七款所列情形之一者，即可稱為「水土流失」，然
同時亦指明「『致』生水土流失」之原因很多，因涉及個案之認
定，不能一概而論，不宜書面表示意見，宜由法院就具體案件個
別認定，或循鑑定程序請具專業知識經驗之水土保持機關、團體
予以鑑定（上訴卷第一八九、一九０頁），似意謂水土保持法施
行細則第三十五條第一項第一至七款所列者，固可認係該當於「
水土流失」之具體情形，但特定個案中該屬水土流失之情事，其
成因如何，與被告之行為有無相當因果關係，則猶待相關專業機
關予以鑑定。原判決援引資為認定上訴人等有上開規定犯行依據
之台北縣政府第四二二一六七號函，雖仍重申上揭農委會函之意
旨，並以本件土地有破壞地表之情形，而已有水土流失現象，然
該函所謂上開土地「初步認定已有「『致』生水土流失」，其真
意究指上訴人等之行為與該水土流失間有相當因果關係？抑或僅
認該土地已有地表破壞之水土流失情形？尚欠明瞭，苟係指前者
，則其認定之依憑為何？凡此，均與上訴人等經營棄土場是否已
「致」生水土流失待證事項之認定至有關係，亦有進一步研求之
必要。原審未詳為探求，遽引為不利上訴人等三人判決之基礎，
同屬證據調查職責未盡之違失。以上，或為上訴意旨所指摘，或
係本院得依職權調查之事項，應認原判決仍有發回更審之原因。
據上論結，應依刑事訴訟法第三百九十七條、第四百零一條，判
決如主文。
中　　華　　民　　國　九十六　年　　七　　月　 十九 　日
                      最高法院刑事第七庭
                          審判長法官  張　淳　淙
                                法官  劉　介　民
                                法官  張　春　福
                                法官  蔡　彩　貞
                                法官  吳　信　銘
      本件正本證明與原本無異
                                      書  記  官
中　　華　　民　　國　九十六　年　　七　　月　二十六　日
                                                z
